【裁判字號】    89,上易,300
【裁判日期】    900306
【裁判案由】    給付貨款
【裁判全文】
臺灣高等法院臺中分院民事判決  八十九年度上易字第三○○號
    上  訴  人  東方窯業股份有限公司
    法定代理人  丙○○
    訴訟代理人  林建宏  律師
    被上訴  人  上源營造股份有限公司  設臺中市○區○○路二十號九樓之二
    法定代理人  甲○○  住同右.
    訴訟代理人  莊乾城  律師
    複  代理人  乙○○  住臺北.
右當事人間請求給付貨款事件，上訴人對於中華民國八十九年八月十七日臺灣臺中地
方法院八十九年度訴字第二五九號第一審民事判決提起上訴，本院判決如左：
      主      文
上訴駁回。
第二審訴訟費用由上訴人負擔。
      事      實
甲、上訴人方面：
一聲明：求為判決：
(一)、原判決廢棄。
(二)、被上訴人應給付上訴人新台幣（以下同）捌拾捌萬玖千參佰參拾參元，及自民國
    （以下同）八十八年十一月二十六日起至清償日止，按年息百分之五計算之利息
    。
二、陳述：除與原判決所載相同部分予以引用外，補述略稱：
(一)、原審為上訴人敗訴之判決，無非以系爭被上訴人所欠上訴人之貨款債務，業由訴
    外人義豐營造股份有限公司（以下稱義豐公司）表示債務承擔，並經債權人即上
    訴人同意，原債務人即被上訴人已脫離債務關係，上訴人不得更以債權人之地位
    ，向原債務人即被上訴人請求履行云云，為其主要論據。然查：
  (1)按第三人承諾為債務人滿足其債權人之債權，乃學說上所謂之「履行承擔」，（
    參見德國民法第三二九條）此時債權人對於承諾人未取得任何權利，債權人就其
    債權，只能對債務人為主張。此與民法第三百零一條所規定之免責債務承擔，債
    權人於同意承擔契約後，不得再對原債務人請求履行債務者，絕然不同，原審判
    決疏未詳查，誤履行承擔為債務承擔，致為不利於上訴人之判決，自有未合。
  (2)訴外人義豐公司既未依其與被上訴人間之承諾，滿足上訴人之債權，揆諸前揭說
    明，上訴人自得本於買賣關係，請求被上訴人給付貨款。
(二)、自協議過程觀之，本件係由訴外人義豐公司先與上訴人等下游廠商協議，約定下
    游廠商所交付與被上訴人之材料貨款，依下游廠商與被上訴人所訂合約金額計價
    後，由義豐公司自原應給付與被上訴人之工程期款（即承攬報酬）中撥付，並非
    由義豐公司與被上訴人協議後經上訴人承認，此與民法第三百零一條所規定與債
    務人訂立契約之免責的債務承擔要件不合。
(三)、自協議內容而言，被上訴人應支付與上訴人之材料款項，經義豐公司與上訴人協
    議，由義豐公司自原應給付被上訴人之工程期款中「撥付」，既為撥付，自與債
    務承擔後，義豐公司本於債務人地位而支付貨款清償債務不同，由此足證，其間
    並無任何債務承擔情事。
(四)、自協議目的而論，義豐公司與上訴人等下游廠商為前揭協議之目的，係為避免被
    上訴人向義豐公司領取承攬報酬後，不以其所領款項支付其應付與下游小包之材
    料款，義豐公司為免遭下游小包追償之煩，始答應以其原應支付與被上訴人之報
    酬，代被上訴人清償所欠下游小包之債務（材料款），準此，足證義豐公司並無
    承擔被上訴人所欠上訴人債務之意思。
(五)、自公證之目的而言，義豐公司要求公證之目的在證明其已以應支付與被上訴人之
    報酬，代被上訴人清償所欠上訴人之債務（材料款債務）。若被上訴人與義豐公
    司間果有債務承擔，則系爭貨款即為義豐公司本身之債務，義豐公司有義務直接
    付款予被上訴人，根本不須公證，由此足證義豐公司確未承擔被上訴人所欠上訴
    人之債務。
(六)、被上訴人執八十八年六月三日會議紀錄所載內容：「確定金額需經義豐營造（股
    ）公司核定結算確認並支付工程款」等語，據以辯稱其所欠上訴人之債務已由義
    豐公司承擔。惟第三人義豐公司既與上訴人等下游廠商協議原應由被上訴人支付
    上訴人等下游廠商之貨款，由第三人義豐公司自原應給付被上訴人之工程期款中
    撥付，自須「確定撥付金額」，以免撥付過多金額，造成損失，此乃事理之常，
    非得謂因撥付金額須經義豐公司確認而認第三人義豐公司有債務承擔之情事。
(七)、債務承擔無論何種方式，均須訂立債務承擔契約，其債務金額之確定，乃承擔債
    務契約之必要內容，本件第三人義豐公司與上訴人等下游小包間之協議，並無具
    體之總債權額，第三人義豐公司如何承擔債務？
(八)、被上訴人辯稱：義豐公司應逕行支付與上訴人之金額，由義豐公司結算確認，由
    此足證義豐公司有承擔被上訴人所欠上訴人之債務云云，惟按被上訴人已於八十
    八年六月三日即與上訴人結算貨款數額，此有雲林縣溝子壩農場勞工住宅新建工
    程協議書可據，而義豐公司所為之結算、確認者，僅係「確認應撥付金額」，以
    免撥付過多，造成損失，自難執此即謂義豐公司有承擔債務之意思。
(九)、按免責債務承擔，我民法分別規定於第三百條及第三百零一條，各因成立方式之
    不同，而異其要件，詳言之，第三百條之免責債務承擔，係由第三人與債權人訂
    立承擔債務契約，於契約成立時，債務即移轉於第三人，別無所謂經債務人同意
    之問題；而第三百零一條之免責債務承擔，則係由第三人與債務人訂立契約承擔
    債務，事涉債權人之權益，故須經債權人承認，始生承擔之效力。自協議過程觀
    之，本件係由第三人義豐公司先與下游廠商協議，下游廠商所交材料貨款，依下
    游廠商與被上訴人所訂合約金額計價，由義豐公司自原訂給付予被上訴人之工程
    期款（即承攬報酬）中撥付，並非由義豐公司與被上訴人協議後經上訴人承認，
    此與民法第三百零一條所規定免責的債務承擔要件即有未合。再者，本件協議係
    由第三人義豐公司與上訴人等下游廠商先為協議，如謂該協議為債務承擔協議，
    亦應屬民法第三百條所規定與債權人訂立契約之免責的債務承擔（此為假設），
    惟揆諸前揭民法第三百條之規定，並無債務人（即被上訴人）同意之餘地，被上
    訴人本即不須出具同意書，而被上訴人既曾出具同意書，顯見，本件協議亦不符
    民法第三百條之規定，自非債務承擔。
(十)、被上訴人出具之同意書上載明：「逕行支付」，其意係指由義豐公司逕將原應給
    付與被上訴人之工程款，直接代被上訴人支付與上訴人等之下游小包，非如被上
    訴人所言係因債務承擔而直接支付與上訴人。再者，被上訴人出具之同意書後段
    亦載稱：「八十八年二月份以前，各分包商工程款金額如附件，二月份以後工程
    款同意比照辦理，迄貴公司認定可恢復原合約付款方式為止」等語，如謂義豐公
    司與被上訴人間有債務承擔契約，由義豐公司承擔被上訴人公司所欠上訴人公司
    之債務，則被上訴人公司出具之上述同意書何須記載義豐公司應將原應給付與被
    上訴人之工程款，直接代被上訴人支付與上訴人等之下游小包，至下游小包認為
    可以恢復其與被上訴人公司所訂原合約付款方式為止？準此，本件顯係由義豐公
    司以本應支付被上訴人之工程期款，『代』被上訴人支付予下游分包商之『履行
    承擔』而已，並非債務承擔。
三證據：除引用原審立證方法外，補提：黃立著民法債編總論第六一○頁影本一張、
        被上訴人公司未收帳款明細表影本一份為證。
乙、被上訴人方面：
一聲明：求為判決：
  1.駁回對造之上訴。
  2.如受不利之判決，願供擔保請准免予假執行。
二陳述：除與原判決所載相同部分予以引用外，補述略稱：
(一)、上訴人所稱履行承擔，乃債務人與第三人間就債務履行為內部約定，對外不能對
    抗債權人，與本件之協議乃債權人、債務人及第三人間就債務之履行為三方合意
    者不同，上訴人執履行承擔為上訴理由，並非可採。本件兩造與第三人義豐公司
    間已為債務承擔之約定，理由如下：
  (1)、義豐公司先與上訴人等下游廠商協議，表示願承擔被上訴人所欠上訴人之材料
      款債務後，由被上訴人出具同意書與義豐公司，同意義豐公司將其原應給付與
      被上訴人之工程款，直接代被上訴人支付與上訴人等之下游小包，此由該同意
      書上記載：「貴公司欲．．．．『逕行支付』．．．．」等語即明。
  (2)、八十八年六月三日兩造之會議紀錄亦載明：「確定金額需經『義豐營造股份有
      限公司』『核定』結算確認『並支付』工程款」，並註明與被上訴人金額之計
      算僅係初步估算，僅供參考用。此乃因三方已達成協議：債務已由義豐公司承
      擔，故核定權在義豐公司，支付義務亦在義豐公司，上訴人與被上訴人之會算
      僅供參考用，被上訴人已非債務人，故僅為協助立場。
  (3)、兩造與義豐公司間確有債務承擔之約定，此業據證人林美霞、張志宏於原審證
      述明確，上訴人就被上訴人所積欠上訴人之貨款債務由義豐公司負擔，並直接
      向義豐請款（非向被上訴人請款而由義豐公司代付）等情已為承認，會議紀錄
      上有被上訴人公司經理林美霞、上訴人公司及上訴人經理李榮茂之用印，上訴
      人亦承認李榮茂為該公司營業部經理，有代表公司簽約權限，故上訴人就義豐
      公司要承擔債務乙事已與被上訴人達成合意，上訴人所辯不實。
(二)上訴人所辯並非可採：
  １、按民法第三百零一條規定：「第三人與債務人訂立契約承擔其債務者，非經債
      權人承認，不生效力」。依此規定，只要第三人與債務人訂立債務承擔契約，
      經債權人承認，即發生債務承擔之效力，至於債務承擔之協議過程係由何人發
      動，則無關緊要，本件縱為第三人義豐公司先與債權人（上訴人）協議，再徵
      得原債務人（即被上訴人）之同意，仍與上述法條所定債務承擔之要件相符，
      上訴人斷章取義，謂本件自兩造協議過程觀之，不符債務承擔之要件云云，並
      非可採。
  ２、因義豐公司已承諾承擔被上訴人所欠上訴人之債務，故由義豐公司將其原應支
      付與被上訴人之工程款項，就義豐公司所確認之數額，代被上訴人「逕行支付
      」與上訴人，而非「代為支付」，且債務承擔必有資金來源，否則義豐公司如
      何肯承擔債務？故給付金額由原應支付予被上訴人之工程款為給付，此為義豐
      公司承擔債務所須之金錢給付來源。
  ３、義豐公司先向下游廠商即上訴人表示欲承擔被上訴人所欠上訴人之債務後，被
      上訴人出具同意書交與義豐公司，內容載稱：「貴公司欲．．．『逕行支付』
      ．．．」云云，由此足證被上訴人已同意義豐公司「直接支付」款項予下游廠
      商，而非代被上訴人支付與下游廠商。又若上訴人所稱兩造及義豐公司間僅合
      意由義豐公司代被上訴人支付貨款與上訴人一節屬實，則義豐公司所應給付上
      訴人公司數額應由被上訴人結算確認並告知義豐公司，由義豐公司代為支付方
      是，惟八十八年六月三日之會議紀錄係載稱：「確定金額需經『義豐營造股份
      有限公司』『核定』結算『確認』並支付工程款」，而非由被上訴人確認金額
      ，與上訴人主張之「代為支付」顯然不同。證人林美霞、證人張志宏於原審亦
      到庭證稱兩造與義豐公司間確有達成債務承擔之協議。上訴人所稱義豐公司僅
      係與被上訴人（債務人）成立履行承擔之契約，未成立債務承擔契約云云，並
      非有據。
  ４、依民法第三百條規定，第三人與債權人訂立契約，承擔債務人之債務者，其債
      務於契約成立時，移轉於該第三人，無需債務人同意，但債務人如出具同意書
      ，同意債務承擔之事實，則更可免爭議，殊難因此即否定債務承擔之約定。
  ５、義豐公司要求至法院公證，其目的在確認下游包商得向被上訴人請求款項之數
      額，不得因此即否定債務承擔之事實。況本件工程之其他下游廠商均未經公證
      即已領到義豐公司支付之款項，並無上訴人所主張「代為支付」須公證之情形
      。
  ６、有關第三人義豐公司先與債權人即上訴人協議，再通知被上訴人（即債務人）
      ，並由被上訴人出具同意書交與義豐公司乙節，為上訴人所不否認，亦經證人
      林美霞出庭作證為債務承擔屬實，嗣後被上訴人與上訴人亦於八十八年六月三
      日協議再次確認應支付工程款數額，由此足證有債務承擔之事實。
  ７、上訴人之職員張志宏於原審證稱：「我們（即上訴人東方窯業）就義豐公司要
      『負擔款項』我們已同意，我們『直接向義豐請款』」，一則表明義豐公司要
      「負擔」，「非」被上訴人負擔、義豐公司代為支付；一則表明係向義豐公司
      直接請款，「非」向被上訴人請款而由義豐公司「代」為支付，原審就是否債
      務承擔已調查並詢問證人證實在案，上訴人猶為否認，亦無理由。
三證據：除引用原審立證方法外，補提：上源營造股份有限公司會議記錄影本一份
       理      由
一、上訴人起訴主張：伊於民國（以下同）八十七年八月二十四日，與被上訴人簽訂
    材料合約書，約定被上訴人陸續向伊購買瓷磚等建築材料，貨款應按月給付與伊
    ，但被上訴人自八十七年九月起，陸續積欠多筆保留款及貨款未付，八十八年二
    月十三日，被上訴人簽立同意書，同意伊載走部分貨物抵債後，經兩造會算結果
    ，被上訴人仍欠上訴人新台幣（以下同）八十八萬九千三百三十三元，屢經催討
    ，仍不給付，訴外人義豐公司雖曾與被上訴人訂立協議書，表示願意代債務人即
    被上訴人清償被上訴人所欠上訴人之系爭債務，但其性質僅屬履行承擔而非債務
    承擔，並不發生債務移轉之效力，被上訴人仍有給付系爭款項與上訴人之義務，
    爰本於買賣之法律關係，訴請被上訴人給付八十八萬九千三百三十三元及自八十
    八年十一月二十六日起至清償日止，按年息百分之五計付利息之判決。
二、被上訴人則以：伊承攬訴外人義豐公司「雲林溝子壩勞工住宅六百戶建築新建工
    程」，曾向上訴人購買瓷磚等建材，積欠上訴人貨款，伊無力給付，義豐公司為
    期工程繼續進行，自行與下包廠商（上訴人亦為下游廠商之一）協調，達成協議
    ，約定被上訴人所欠下包廠商（含上訴人）之材料款，依下包廠商與被上訴人所
    訂合約之金額計價，由義豐公司確認其數額以後，自義豐公司原應給付被上訴人
    之工程款中逕行支付與下包廠商，被上訴人亦同意此項協議，於八十八年二月十
    日，出具同意書交與義豐公司，表示願意以此方式處理，其意即被上訴人所欠上
    訴人之貨款債務，由義豐公司承擔，直接支付與債權人即上訴人，義豐公司遂於
    同年五月十八日張貼公告，表示凡欲向義豐公司申請支付被上訴人所欠款項者，
    應檢附先前有關與被上訴人公司所訂之合約書及債權證明等文件，交與義豐公司
    查核無誤並辦理公證以後，由義豐公司如數給付，上訴人亦同意以此方式處理，
    而於八十八年六月三日與被上訴人結算，確認被上訴人所欠上訴人公司之貨款數
    額為八十八萬九千三百三十三元，顯見上訴人（即債權人）已承認義豐公司承擔
    被上訴人所欠上訴人之債務，債務既已由義豐公司承擔，應由承擔人即義豐公司
    負給付責任，原債務人（即被上訴人）即脫離債務關係，無給付系爭款項與原債
    權人（即上訴人）之義務等語，資為抗辯。
三、上訴人主張：伊於八十七年八月二十四日，與被上訴人簽訂材料合約書，約定被
    上訴人陸續向伊購買瓷磚等建築材料，貨款應按月給付，被上訴人自八十七年九
    月起，陸續積欠多筆保留款及貨款未付，八十八年二月十三日，被上訴人同意以
    貨抵償部分債務，八十八年六月三日，兩造會算結果，被上訴人所欠上訴人數額
    為八十八萬九千三百三十三元，迄未給付等情，固據上訴人提出被上訴人同意載
    回部分貨物之同意書、未收帳款明細表（均為影本）各一張、對帳單影本七張為
    證（見原審卷第五頁、第二二之一至三十頁）。惟按民法第三百零一條規定：「
    第三人與債務人訂立契約承擔其債務者，非經債權人承認，對於債權人不生效力
    」。依此規定，第三人與債務人訂立契約承擔其債務者，若經債權人承認，對於
    債權人即生效力。又免責之債務承擔契約生效後，原債務人脫離債務關係，原債
    務人既不負擔債務，債權人自不得更向原債務人請求履行（最高法院二十三年上
    字第三００八號判例意旨可資參照）。本件被上訴人雖不否認有積欠上訴人上開
    債務，但辯稱：伊承攬義豐公司「雲林溝子壩勞工住宅六百戶建築新建工程」，
    向上訴人購買瓷磚等建材，積欠上訴人貨款，伊無力給付，義豐公司為期工程繼
    續進行，自行與下包廠商（上訴人亦為下游廠商之一）協調，達成協議，約定被
    上訴人所欠下包廠商（含上訴人）之材料款，依下包廠商與被上訴人所訂合約之
    金額計價，由義豐公司確認其數額以後，自義豐公司原應給付被上訴人之工程款
    中逕行支付與下包廠商，被上訴人亦同意此項協議，於八十八年二月十日，出具
    同意書交與義豐公司，表示願意以此方式處理，義豐公司遂於同年五月十八日張
    貼公告，表示凡欲向義豐公司申請支付被上訴人所欠款項者，應檢附先前有關與
    被上訴人公司所訂之合約書及債權證明等文件，交與義豐公司查核無誤並辦理公
    證以後，由義豐公司如數給付，上訴人亦同意以此方式處理，而於八十八年六月
    三日與被上訴人結算，確認被上訴人所欠上訴人公司之貨款數額為八十八萬九千
    三百三十三元等情，業據被上訴人提出該公司所出具之同意書、兩造於八十八年
    六月三日會算債務金額為八十八萬九千三百三十三元之協議書各一件及上訴人所
    提義豐公司公告各一件為證（見原審卷第四十五至四十七頁、第六十九頁）。上
    訴人之訴訟代理人亦於本院言詞辯論期日自承上訴人係閱覽義豐公司上開公告以
    後，始與被上訴人會算債務數額等語（見本院卷第八十九頁），上訴人（債權人
    ）既係於閱覽義豐公司所張貼願意確認被上訴人公司所欠下游廠商款項數額，由
    義豐公司代被上訴人公司清償所欠下游廠商債務之公告以後，始進而與被上訴人
    （即債務人）會算被上訴人公司所欠債務之數額，顯見上訴人（債權人）已承認
    被上訴人所欠之系爭債務由義豐公司承擔。再查被上訴人所舉證人即本件協議之
    承辦人林美霞於原審證稱：「我們（指被上訴人）與義豐（指義豐公司）協議時
    ，由義豐承擔債務，我並於（八十八年）六月三日與原告公司（按指上訴人）就
    承擔債務事項達成協議，原告已同意，由義豐承擔債務」等語（見原審卷第六十
    七頁）；又上訴人所舉證人張志宏於原審證稱：「當天協議時，我們（指上訴人
    ）就義豐公司要負擔款項，我們已同意，我們直接向義豐請款，但義豐表示要辦
    理公證才可請款等語」（見同卷同頁），上訴人對証人所言並不爭執（見同卷同
    頁），足證上訴人已承認被上訴人欠伊之貨款由義豐公司承擔之事實，是被上訴
    人所辯系爭債務已由訴外人義豐公司承擔為可採。系爭債務既由義豐公司承擔，
    揆諸首揭說明，被上訴人已脫離債務關係，不再負給付義務。上訴人雖另主張：
    義豐公司答應代被上訴人履行所欠上訴人之系爭債務，充其量僅屬履行承擔，並
    非債務承擔云云。惟查義豐公司與被上訴人協議，同意代被上訴人清償所欠上訴
    人之系爭款項以後，已將上情張貼公告，上訴人閱覽該公告以後，進而與債務人
    會算，確認債務數額，足見上訴人（債權人）已承認債務承擔，否則何須與債務
    人會算？且上訴人並不爭執義豐公司有與下游廠商（上訴人亦屬下游廠商之一）
    達成協議，由義豐公司代被上訴人清償所欠下游廠商之貨款無誤，益足證明上訴
    人承認債務承擔之事實。至上訴人另主張：被上訴人沒有依據公告之內容至法院
    辦理公證，義豐公司不予付款，故上開債務承擔之協議無效云云，固據其提出義
    豐公司之公告一紙為證；惟查系爭債務已由義豐公司承擔，業如上述，至債務數
    額是否至法院公證，僅屬證明方法，且上訴人與義豐公司已就債權金額予以確定
    ，有如上述，則公證只是一種請款之手續，雙方照此履行即可，實不得據以指此
    有礙於債務承擔之成立，是上訴人上述主張，亦屬無據。綜上所述，被上訴人所
    欠上訴人之系爭債務，已由義豐公司承擔，被上訴人無給付系爭款項之義務，上
    訴人本於買賣關係，請求給付，自屬無據，原審為上訴人敗訴之判決，核無不合
    ，上訴意旨，猶執前詞，指摘原判決失當，求予廢棄，非有理由，應予駁回。
四、據上論結：本件上訴為無理由，依民事訴訟法第四百四十九條第一項、第七十八
    條，判決如主文。
中      華      民      國    九十      年      三      月      六      日
~B1民事第一庭審判長法  官  楚汝聰
~B2                法  官  鄭金龍
~B3                法  官  邱森樟
右為正本係照原本作成。
不得上訴。
~B                書記官  盧東煥
中      華      民      國    九十      年      三      月      八      日
                                                                        Ｈ


司法院資訊處製作；財團法人民間司法改革基金會備份。
